最高法院民事判決　　　　　　　　　　　　　　　八十八年度台上字第二二一三號
　　上　訴　人　乙○○
　　　　　　　　即國揚輪業行
　　　　　　　　丙○○
　　共　　　同
　　訴訟代理人　李吉隆律師
　　上　訴　人　丁○○
　　　　　　　　即忠誠汽車商行
　　被 上訴 人　甲○○
右當事人間請求返還房屋等事件，上訴人對於中華民國八十七年九月八日台灣高等法
院第二審判決（八十七年度上字第九九一號），提起上訴，本院判決如左：
    主  文
原判決關於（一）命上訴人丙○○、乙○○、丁○○遷讓返還房屋；（二）命上訴人
乙○○、丁○○連帶給付損害金；暨各該訴訟費用部分均廢棄，發回台灣高等法院。
上訴人丙○○其他之上訴駁回。
第三審訴訟費用，關於駁回上訴部分，由上訴人丙○○負擔。
    理  由
本件被上訴人本於共同侵權行為之法律關係，請求上訴人乙○○、丁○○連帶給付損
害金、返還房屋部分，原審為被上訴人勝訴之判決，上訴人乙○○以非基於其個人關
係抗辯提起之上訴為有理由，依民事訴訟法第五十六條第一項第一款規定，其效力及
於未提起上訴之丁○○，爰併列之為上訴人，合先說明。
次查，被上訴人主張：伊於民國八十四年十二月六日向訴外人何香買受坐落台北市士
林區○○○路六九巷一號房屋（下稱系爭房屋），訂定書面買賣契約（下稱系爭買賣
契約），並於同年月二十七日辦竣所有權移轉登記。何香先於八十三年五月十七日將
系爭房屋出租於上訴人丙○○，租期自八十三年六月十日起至八十八年六月九日止，
租金每月新台幣（下同）七萬元（下稱系爭租約），依民法第四百二十五條規定及系
爭買賣契約第二條第七款之約定，自伊取得系爭房屋所有權時起，系爭租約由伊承受
為出租人，有權向承租人丙○○收取租金。有關伊承受租約之事實，伊在台灣士林地
方法院八十六年度士簡字第八五五號請求給付租金事件，以起訴狀繕本通知丙○○，
並於八十六年六月三日送達，則丙○○應自是月起，按月於每月十日前付伊七萬元租
金；惟經伊催告，丙○○仍不為給付，伊於八十六年十一月八日以存證信函，聲明終
止系爭租約，同月十日送達於上訴人丙○○。系爭租約既經終止，丙○○應遷讓返還
租賃物系爭房屋於伊。上訴人乙○○經營之國揚輪業行、上訴人丁○○經營之忠誠汽
車商行，均在系爭房屋營業，無權占有系爭房屋，伊本於所有權，自得一併請求遷讓
交還系爭房屋。丙○○自八十六年六月三日知悉伊承受租約之時起，至八十六年十一
月十日終止租約時止，積欠伊租金三十六萬八千六百六十七元。自八十六年十一月十
一日起，丙○○使用系爭房屋已屬無權占有，其與乙○○、丁○○應依民法第一百八
十五條規定連帶賠償伊因系爭房屋遭共同無權占有所受之損害等情，求為：（一）命
丙○○、乙○○、丁○○將系爭房屋遷讓返還；（二）命丙○○給付三十六萬八千六
百六十七元及自八十六年十一月十一日起加計法定遲延利息；（三）命丙○○、乙○
○、丁○○連帶給付自八十六年十一月十一日起按月七萬元計算之損害金。
上訴人丙○○、乙○○則以：國揚輪業股份有限公司（下稱國揚公司）於八十三年五
月十七日向何香承租系爭房屋，供國揚公司忠誠分公司使用，因當時公司證照尚未核
准，而由當時任國揚公司負責人之丙○○以個人名義與何香訂約，嗣後並以國揚輪業
行（獨資）名義在現址營業；又被上訴人於買受系爭房屋前，明知丙○○將由國揚公
司退出，故表示買受後需另立新約，其承租人與公司執照上名義人須相同，國揚輪業
行負責人於八十五年五月七日更名為乙○○，同月十五日乙○○與被上訴人至台灣士
林地方法院公證處辦理房屋租賃契約公證手續時，被上訴人另提出銀行通知實行抵押
權時，租賃視為終止，承租人應立即無條件遷出交還系爭房屋之條件，乙○○則要求
於此情形，被上訴人應賠償二百萬元，不為被上訴人接受，雙方不歡而散，簽約未成
。被上訴人一再向伊表示，新租約簽訂後，始應將租金交付與被上訴人，故伊仍將租
金依原租約交付何香，雙方迄未訂立新租約，被上訴人無權向伊收取租金，亦無權解
除契約。丙○○已於八十五年六月間，將全部股權轉讓，退出國揚公司，未佔用系爭
房屋等語。上訴人丁○○則以：忠誠汽車商行未在系爭房屋營業，前雖曾借用系爭房
屋為營業登記地址，惟實際營業地點係在系爭房屋旁邊之公園，且已於七十八年間遷
離等語。資為抗辯。
原審以：被上訴人向訴外人何香買受系爭房屋，並於八十四年十二月二十七日取得所
有權，上訴人丙○○向何香租用系爭房屋，迄未給付租金與被上訴人，被上訴人以存
證信函聲明終止系爭租約，及上訴人乙○○即國揚輪業行及上訴人丁○○即忠誠汽車
商行之營業地址，均設於系爭房屋等情，為兩造所不爭執，並有系爭房屋買賣契約書
、土地暨建物登記謄本、房屋租賃契約書、存證信函暨掛號郵件收件回執、商業目前
資料查詢表影本附卷可稽，堪信為真實。經查：(1)民法第四百二十五條規定，出租人
於租賃物交付後，縱將其所有權讓與第三人，其租賃契約，對於受讓人，仍繼續存在
。即出租人於租賃物交付後，將其所有權讓與第三人時，其租賃契約既對於受讓人繼
續存在，則在承租人與受讓人間，自無須另立租賃契約，於受讓之時當然發生租賃關
係。被上訴人於八十四年十二月二十七日取得系爭房屋所有權時，即繼受系爭房屋出
租人之地位。民法第三百七十三條固規定：「買賣標的物之利益及危險，自交付時起
，均由買受人承受負擔。但契約另有訂定者，不在此限。」，惟參照同法第三百四十
七條：「本節規定，於買賣契約以外之有償契約準用之。但為其契約性質所不許者，
不在此限。」規定，租賃契約既於民法第四百二十五條有特別規定，則依上開民法第
三百四十七條但書規定，即無同法第三百七十三條之適用。上訴人辯稱：系爭房屋原
所有人何香尚未交付系爭房屋於被上訴人，被上訴人不得享有出租人之權利云云，顯
有誤會，委無可採。(2)系爭買賣契約第二條第七款約定：「乙方（何香）原有租賃人
丙○○先生，期限為民國八十八年六月九日止由買主（被上訴人）承受續租，俟買方
取得所有權後，會同原承租人辦理法院公證手續。」，該契約文字極為明確，即何香
與丙○○間之原租賃契約由被上訴人承受，於被上訴人取得所有權後，會同丙○○至
法院辦理公證手續。此辦理公證事項，應僅為出租人變更方面，非指簽訂新租賃契約
。且丙○○、乙○○非系爭買賣契約之當事人，就被上訴人與丙○○或乙○○是否另
立契約，非被上訴人與何香兩人所能置喙，則對被上訴人與何香言，並無變更民法第
四百二十五條規定內容之約定。(3)國揚輪業行於八十四年五月十一日核准設立，營業
所在地在系爭房屋，負責人為陳美英，八十五年四月二十四日始轉讓於乙○○，有台
北市政府建設局第一科證明抄錄案簡復表所附之營利事業統一發證變更登記申請書暨
讓渡書、國揚輪業行台北市政府營利事業登記證影本可考，是丙○○、乙○○所謂：
『被上訴人於八十四年十二月六日買受系爭房屋之前後看屋，知道國揚輪業行之負責
人為乙○○』、『丙○○向何香承租系爭房屋後，何香將系爭房屋出賣與被上訴人，
其間被上訴人向丙○○表示系爭房屋所懸掛之營業執照國揚輪業行負責人係乙○○』
云云，與事實有悖；蓋乙○○於八十五年四月始向陳美英受讓國揚輪業行之股份進而
成為國揚輪業行負責人，丙○○更係在八十五年五、六月間退出國揚公司，為兩造所
不爭，則被上訴人看屋前後，焉有懸掛現場之國揚輪業行營業執照，其負責人為乙○
○之可能﹖又丙○○、乙○○辯稱：『被上訴人於八十四年十二月六日與何香簽立買
賣契約前（八十四年十一月）多次至國揚輪業行看屋，在現場與古群英、上訴人乙○
○等人交談，已得知國揚輪業行負責人是乙○○，正在辦理營業執照更名手續，且表
示何以丙○○為承租人，古群英當場交與被上訴人三張經濟部公司登記證及台北市政
府營利事業登記證影本。隔數日，被上訴人又至國揚輪業行向古群英、乙○○等表示
，伊要買系爭房屋，因前開公司執照上之負責人均非丙○○，丙○○和何香原訂的舊
租約要作廢，要再另訂新的租賃契約，並要求承租人應與執照上登記之負責人相同及
公證。國揚輪業行即於八十五年五月七日將負責人辦理更名為乙○○』云云，但被上
訴人取得系爭房屋所有權為八十四年十二月二十七日，國揚輪業行將負責人辦理變更
為乙○○係八十五年五月七日，兩者相差有五個月之久，如乙○○在被上訴人買受系
爭房屋前已是國揚輪業行之負責人，其為配合被上訴人另立新租約，豈有長達五個月
後始辦理之理（陳美英讓渡國揚輪業行之讓渡書日期載八十五年四月二十四日）﹖丙
○○、乙○○復改稱：欲配合與被上訴人簽訂新的租賃契約，始於八十五年五月七日
將負責人辦理更名為被上訴人乙○○云云，然證人何炳權即何香之子，業證稱：「當
初我們公證處跑了五次……丙○○跑了二趟，王小姐（被上訴人）本來同意要讓丙○
○延長五年」云云，顯見被上訴人取得系爭房屋所有權後，其簽立新租約之對象，仍
為丙○○；係在一時未能簽約下，延至八十五年四、五月間，國揚輪業行將由乙○○
接手，承租人之對象始改為乙○○；觀諸丙○○、乙○○提出已填寫內容尚未簽章及
辦理公證手續（八十五年五月十五日最後一次至原法院公證處辦理新租約公證手續）
之公證書，其當事人為被上訴人與乙○○；並乙○○書立之同意書，內容載：『如經
中國國際商業銀行天母分行通知實行抵押權時，租賃即視為終止，立同意書人應立即
無條件遷出交還租賃標的，不得主張租賃契約上承租期間之利益』，另參以已填寫內
容尚未簽章之房屋租賃契約書內容，不但出租人與承租人已有不同，租賃期間亦改為
八十五年至九十年，與系爭租約多有差異，顯然被上訴人係欲與乙○○重新簽約並為
公證，並非承受原租賃契約，堪以認定。被上訴人雖否認上開文書為真正，並否認其
簽約之對象為乙○○；但被上訴人既自認丙○○在八十五年五月間退出國揚輪業行，
系爭房屋係供國揚輪業行使用之事實，丙○○已與國揚輪業行無關，其豈願與被上訴
人繼續簽訂租賃契約﹖故被上訴人主張：最後一次與伊簽約之對象為丙○○云云，亦
不可採。上開另立新租約之情形，已與民法第四百二十五條規定或系爭買賣契約第二
條第七款：「乙方（何香）原有租賃人丙○○先生，期限為民國八十八年六月九日止
由買主承受續租，俟買方取得所有權後，會同原承租人辦理法院公證手續。」之約定
不同，自不能以被上訴人與乙○○商談新租賃契約，即認系爭租約失效而不存在。系
爭租約未經合意終止，則被上訴人取得系爭房屋所有權時起，即承受出租人之地位，
洵可認定。被上訴人既承受出租人之地位，自有權依系爭租約向丙○○收取租金。至
系爭買賣契約第二條第四款：『以尾款付清日為正式交屋日』，僅為交屋日期之約定
，並非就被上訴人何時取得出租人之地位為約定，此由系爭買賣契約第二條第七款約
定觀之自明，不能認為被上訴人付清價金尾款後，始取得出租人之地位。丙○○、乙
○○另辯稱：被上訴人與何香約定，在新租約公證前，租金仍由何香收取，公證後始
由被上訴人收取云云，難以憑信；又證人何炳權雖附和其詞，惟查何炳權係何香之子
，系爭房屋租金迄今仍由何香收取，為兩造所不爭，何香出具表明繳清房租之履約證
明書，被上訴人因此亦向何香提起另案不當得利訴訟，足見何炳權就租金之收取，為
有利害關係之人，其迴護何香之利益之陳述，無可信採。丙○○業於八十六年六月三
日收受系爭給付租金事件之起訴狀繕本，為丙○○所不爭，則丙○○自該日起，難認
不知出租人為被上訴人；其受給付租金之催告，迄未給付租金，被上訴人於八十六年
十一月八日以存證信函，聲明終止系爭租約，並請求遷讓返還房屋，該函件於同年月
十日送達丙○○，有存證信函與回執可資憑按，則系爭租約在八十六年十一月十日終
止。被上訴人依系爭租約請求丙○○自八十六年六月三日起至八十六年十一月十日止
，按月給付七萬元計三十六萬八千六百六十七元之租金及法定遲延利息，於法有據。
又系爭租約既經終止，被上訴人以出租人之地位，依民法第四百五十五條之規定，請
求丙○○遷讓返還租賃物系爭房屋，並無不合。又國揚輪業行（獨資）已在八十六年
五月七日變更負責人為乙○○，系爭房屋係由國揚輪業行使用收益；丁○○之忠誠汽
車商行（獨資）設於系爭房屋，有該商號登記可按，丁○○辯稱：未使用系爭房屋云
云，實不可採。乙○○、丁○○不能證明其使用系爭房屋有何正當權源，被上訴人本
於所有權之作用，依民法第七百六十七條規定，請求乙○○、丁○○遷讓返還系爭房
屋，亦屬有據。乙○○、丁○○自八十六年十一月十一日起，無權占用系爭房屋，侵
害被上訴人之所有權，致被上訴人每月受有七萬元之損害，被上訴人依民法第一百八
十五條規定，請求乙○○、丁○○自八十六年十一月十一日起，至遷讓返還房屋之日
止，按月連帶給付伊七萬元計算之損害金，應准許之。至被上訴人就此部分之請求，
另依不當得利之法律關係併為請求，因其已得勝訴判決，故不另審酌。末查，丙○○
已於被上訴人終止系爭租約前之八十五年五月即未佔用系爭房屋，為被上訴人自認之
事實，則丙○○並未侵害被上訴人之權利，且亦無得利之處，被上訴人以侵權行為及
不當得利之法律關係，請求丙○○與上訴人乙○○、丁○○連帶給付損害金，不應准
許。因而將第一審所為不利於被上訴人之判決，一部廢棄，改判命丙○○、乙○○、
丁○○遷讓返還系爭房屋；命丙○○給付租金三十六萬八千六百六十七元及利息；命
乙○○、丁○○連帶給付自八十六年十一月十一日起按月七萬元計算之損害金；一部
維持，駁回被上訴人其餘之上訴（被上訴人未聲明不服）。
關於駁回上訴部分（命上訴人丙○○給付租金本息部分）：
原審以上開理由，認為被上訴人因買賣而取得系爭房屋所有權，依法承受出租人之地
位，得本於租賃法律關係，請求丙○○給付租金三十六萬八千六百六十七元及其利息
，就此部分，為不利於上訴人丙○○之判決，經核尚無違誤。上訴人丙○○上訴論旨
，徒就原審取捨證據、認定事實之職權行使，指摘其為不當，聲明廢棄該部分原判決
，非有理由。
關於廢棄發回部分：
（一）命上訴人丙○○、乙○○、丁○○遷讓返還系爭房屋部分：按承租人租金支付
有遲延者，出租人得定相當期限，催告承租人支付租金，如承租人於其期限內不為支
付，出租人得終止契約，民法第四百四十條第一項定有明文。可知此項催告須定有相
當期限，否則不生催告之效力。查丙○○於八十六年六月三日收受請求給付租金事件
（按台灣士林地方法院八十六年度士簡字第八五五號給付租金事件〔被上訴人起訴狀
事實及理由欄二、〕一審卷第六頁）之起訴狀繕本，則丙○○自該日起，難認不知出
租人為被上訴人；其受給付租金之催告，迄未給付租金，被上訴人於八十六年十一月
八日以存證信函，聲明終止系爭租約，為原審確定之事實。惟原審就被上訴人催告上
訴人丙○○給付租金，是否定有期限，其期限是否相當，未予調查審認，竟逕認被上
訴人得終止系爭租約，自嫌疏略。茍被上訴人催告上訴人丙○○支付租金，未定相當
期限，依法應不生催告之效力，其終止系爭租約，即有未合；若此，丙○○本於系爭
租約，仍合法占有、使用收益系爭房屋；被上訴人亦不得本於所有權之作用，請求乙
○○、丁○○返還系爭房屋。又被上訴人既本於租賃物返還請求權，請求丙○○遷讓
返還系爭房屋，本於物上請求權，請求乙○○、丁○○遷讓返還房屋，其請求權對丙
○○與乙○○、丁○○各別存在。原判決命乙○○、丁○○與丙○○共同返還房屋，
其依據何在﹖亦未見說明。且系爭房屋係丙○○所承租，被上訴人於終止租約後，丙
○○既依法應返還租賃物，就乙○○、丁○○二人僅命其遷讓即可，被上訴人併請求
上訴人乙○○、丁○○返還房屋，有無保護之必要﹖並待澄清。關此部分，原審未予
盡察，徒以上開理由，遽為不利於上訴人丙○○、乙○○、丁○○之判斷，殊欠允洽
。上訴論旨，聲明廢棄此部分之原判決，均非無理由。（二）命上訴人乙○○、丁○
○連帶給付損害金部分：如前所述，若被上訴人與丙○○間系爭租約，未因被上訴人
之終止而消滅，乙○○、丁○○自無侵害被上訴人所有權之可言；被上訴人本於侵權
行為法律關係請求乙○○、丁○○賠償相當於租金之損害金難認有理由。乙○○、丁
○○上訴論旨，指摘原判決關此部分欠當，聲明廢棄，非無理由。
據上論結，本件丙○○之上訴一部為有理由、一部為無理由，乙○○、丁○○之上訴
為有理由，依民事訴訟法第四百七十七條第一項、第四百七十八條第一項、第四百八
十一條、第四百四十九條第一項、第七十八條，判決如主文。
中      華      民      國    八十八    年      九      月     三十     日
                              最高法院民事第三庭
                                  審判長法官  范  秉  閣
                                        法官  朱  建  男
                                        法官  曾  煌  圳
                                        法官  許  澍  林
                                        法官  鄭  玉  山
      右正本證明與原本無異
                                              書  記  官
中      華      民      國    八十八    年      十      月     十六     日
